【裁判字號】    98,重上,163
【裁判日期】    990330
【裁判案由】    塗銷所有權移轉登記等
【裁判全文】
臺灣高等法院臺中分院民事判決         98年度重上字第163號
上  訴  人  甲○○
訴訟代理人  吳天富律師
被 上訴 人  乙○○
訴訟代理人  黃仕勳律師
被 上訴 人  丙○○
訴訟代理人  丁○○
上列當事人間請求塗銷所有權移轉登記等事件，上訴人對於中華
民國98年 9月24日台灣彰化地方法院97年度重訴字第93號第一審
判決提起上訴，本院於99年 3月16日言詞辯論終結，判決如下：
    主      文
上訴駁回。
第二審訴訟費用由上訴人負擔。
    事實與理由
一、上訴人起訴主張：
（一）被上訴人乙○○為上訴人之弟，被上訴人丙○○為上訴人
      之父，被上訴人丙○○於民國（下同）87年間，分別以其
      所有之財產向秀水鄉農會辦理抵押貸款新臺幣（下同）10
      00萬元、2000萬元，上訴人均為連帶保證人，被上訴人丙
      ○○因無力支付本金及利息，故其農保、健保費暨貸款利
      息概由上訴人代償，被上訴人丙○○答應嗣後以其所有部
      分財產處分償還。上訴人遂於89年11月21日代償貸款 500
      萬元；89年12月22日代償1096萬元，是上訴人確為被上訴
      人丙○○之債權人。96年6月間，被上訴人丙○○、乙○
      ○以欠缺內心非真意之意思表示合意行為，將被上訴人丙
      ○○所有坐落彰化縣秀水鄉○○段524地號、面積1624平
      方公尺暨同段524-2地號、面積9平方公尺等2筆土地（下
      稱系爭524、524-2地號土地），以買賣為登記原因，移轉
      予被上訴人乙○○，被上訴人2人間故意為非真意之表示
      行為，顯係通謀虛偽意思表示行為，此由被上訴人丙○○
      設於彰化縣秀水鄉農會之唯一存摺內並無此筆售屋金額匯
      入資料可按，並經被上訴人丙○○親口證實，故被上訴人
      間之行為應為無效。雖被上訴人乙○○取得系爭土地後再
      向銀行增貸償還原貸款本利，然其上揭土地所為之移轉登
      記自始無效，故依法仍應予塗銷移轉登記、回復為被上訴
      人丙○○所有。故被上訴人乙○○雖辯稱以635萬元對價
      取得系爭524、524-2地號土地云云，然被上訴人乙○○所
      稱貸款1242萬元，實係被上訴人乙○○以被上訴人丙○○
      名義貸款花用；且上開2筆土地移轉日期為92年8月18日、
      被上訴人乙○○自稱匯入臺中商銀635萬元之日期為92年
      12月11日，縱認被上訴人乙○○所稱之匯款屬實，亦無影
      響92年8月18日被上訴人丙○○移轉前開2筆土地所有權予
      被上訴人乙○○時，被上訴人乙○○未支付分文之事實，
      故被上訴人乙○○應屬無償取得上開2筆土地。且依卷附
      之彰化市第十信用合作社及秀水鄉農會分別就被上訴人乙
      ○○之存摺明細以觀，被上訴人乙○○自90年間起確已無
      資力向丙○○購買系爭524、524-2等地號土地，渠等間之
      買賣行為顯係合謀，意圖藉移轉行為，規避系爭不動產遭
      受上訴人之請求執行，自屬不法侵害上訴人之權利，上訴
      人自得依民法第184條第1項及同法第213條第1項回復原狀
      之規定，請求被上訴人乙○○塗銷系爭第524、524-2地號
      土地移轉登記，亦可行使代位權請求塗銷登記。
（二）原判決認被上訴人丙○○曾簽立聲明書，載明願將系爭52
      4、524-2等地號之二筆土地所有權移轉予被上訴人乙○○
      ，並由被上訴人乙○○承受所有債務，該份聲明書亦經彰
      化地院公證人予以認證，被上訴人丙○○對該份聲明書係
      其親自簽名、蓋章乙節並不爭執，應認被上訴人丙○○已
      具體瞭解聲明書之內容，被上訴人二人間就系爭二筆土地
      達成買賣契約之合意云云。惟被上訴人間既無支付分文買
      賣價金，且無買賣之真意，如何能達成買賣契約之合意？
      被上訴人丙○○於聲明書簽名日期為93年11月19日，系爭
      524、524-2 等地號兩筆土地以買賣移轉登記日期為92年8
      月18日，原因發生日期為92年 6月23日，依經驗法則，及
      論理法則，豈有已辦妥過戶登記後再辦理認證聲明之理？
      被上訴人乙○○實為掩飾其不法犯行，事後再利用被上訴
      人丙○○不明究理於聲明書上簽名。原審另以台中商銀埔
      鹽分行97年10月20日中埔鹽字第 09709500168號函為據，
      認為被上訴人乙○○以為丙○○清償債務為對價，而取得
      系爭524、524-2等地號土地之所有權，難謂係通謀虛偽意
      思表示；但被上訴人丙○○於系爭524、524-2地號之二筆
      土地移轉與被上訴人乙○○時，其向台中商銀埔鹽分行之
      貸款，自當轉由被上訴人乙○○承擔，否則被上訴人丙○
      ○豈肯願將超越貸款價值之土地移轉與被上訴人乙○○。
      易言之，被上訴人乙○○清償 630萬元本金及利息，係清
      償其個人之債務，非為被上訴人丙○○清償，原審反認被
      上訴人乙○○為被上訴人丙○○清償債務為買賣之對價關
      係，自有未當。
（三）被上訴人丙○○復分別於93年5月間及同年8月間，將其所
      有坐落彰化縣秀水鄉○○段889-1 地號、面積2388平方公
      尺暨同段889-2 地號、面積66平方公尺土地（下稱系爭88
      9-1、889-2地號土地），以贈與為原因無償移轉予被上訴
      人乙○○，而被上訴人丙○○名下已無其他財產可供清償
      ，其行為顯然有害債權人即上訴人之權利。被上訴人丙○
      ○將系爭889-1、889-2地號土地贈與被上訴人乙○○，不
      論贈與前或贈與後有何借款，均屬無償行為，其於贈與行
      為時，被上訴人乙○○確無支付分文與被上訴人丙○○，
      被上訴人乙○○取得系爭889-1、889-2地號土地之所有權
      ，自有害及上訴人之債權。被上訴人乙○○雖辯稱伊取得
      系爭889-1、889-2號二筆土地，向秀水鄉農會清償1700萬
      元債務，並未損及上訴人之權利，並非事實。系爭 889-1
      、889-2地號土地被上訴人乙○○於取得後，可向台中商
      銀貸得最高限額3000萬元，該二筆土地市價，遠逾被上訴
      人乙○○代償之1700萬元，足見被上訴人乙○○取得系爭
      二筆土地，確有損及上訴人之權利。且被上訴人乙○○取
      得系爭889-1、889-2二筆土地時，被上訴人丙○○僅餘留
      西興段650、651、653號三筆土地，該三筆土地93年之公
      告現值僅357萬3200元，而上訴人取得丙○○之債權，已
      如前述為500萬元、1096萬元，該357萬餘元顯然不足清償
      近2000萬元之債務，況650、651二筆土地共有人均有設定
      高額抵押，分割後抵押債務亦隨之轉載至被上訴人丙○○
      ，上訴人依民法第244條第1項規定行使撤銷權，洵屬有據
      。
（四）被上訴人乙○○辯稱，彰化縣地政事務所97年10月 8日回
      覆原審法院之函文載明：系爭889-1、889-2地號土地過戶
      與乙○○時，被上訴人乙○○同時承受土地之抵押債務；
      秀水鄉農會於97年10月9日函稱：被上訴人丙○○於94年1
      月11日前，確實提供系爭889-1、889-2地號土地共同擔保
      向該會貸款1700萬元，故被上訴人乙○○於94年1月11 日
      ，以該2筆土地，以「借新還舊」之方式，清償被上訴人
      丙○○1700萬元債務，非無償取得云云。惟依被上訴人乙
      ○○之答辯內容以觀，亦足證明被上訴人乙○○於取得系
      爭第889-1、889-2地號土地時，確無支付分文，且其乃以
      不法之手段，取得馬鳴段889-1、889-2、890、889地號等
      土地後，以前開土地增貸償還1700萬元，再以「借新還舊
      」方式清償貸款，如此於其移轉土地所有權時，即已損及
      上訴人之債權，是被上訴人乙○○上開之辯解，顯非有理
      ，不足採據。
（五）依被上訴人乙○○提出之彰化縣秀水鄉○○段 679地號土
      地不動產買賣契約書所示（以下稱系爭 679號土地），被
      上訴人丙○○係於87年間，將其所有坐落西興段 679地號
      、面積0.8390公頃及馬鳴段第 889地號、面積0.2988公頃
      暨同段890地號、面積0.1888公頃等3筆土地，向秀水鄉農
      會辦理抵押借款，嗣因無力繳清本息，上訴人乃替被上訴
      人丙○○代償貸款利息，被上訴人丙○○遂同意將其中西
      興段 679號土地贈與上訴人，並書立切結書表示：上訴人
      必需清償抵押債務1000萬元，如法律修改為農地之承受人
      不必具有自耕能力時，被上訴人丙○○當即將該筆土地過
      戶與上訴人，百歲後亦同，其他子女不得爭長論短。故上
      訴人實際係受被上訴人丙○○之贈與而取得西興段679號
      土地，並非買賣取得上開土地。另依前開不動產買賣契約
      書第3條付款方法之規定；再對照上訴人於89年11月21日
      代償500萬元，89年12月22日代償1096萬元之事實，衡情
      上訴人不可能在未履行1000萬元之第1期承受抵押權時，
      即先償還第2期之500萬元；況承受抵押權僅1000萬元，並
      非1096萬元，第3期之3000萬元3個月利息僅3、40萬元而
      已，並無96萬元之多，是被上訴人乙○○辯稱：上訴人交
      付前開款項實為買賣之價金云云，顯與事實不符。復被上
      訴人丙○○以馬鳴段第889、890地號土地向秀水鄉農貸款
      2000萬元，上訴人為其連帶保證人一事，又因被上訴人丙
      ○○事後無力清償，上訴人乃以面額500萬元支票中之300
      萬元代償貸款，200萬元繳納利息，產生上訴人代為清償
      抵押貸款2000萬元中之300萬元後，剩餘1700萬元債務之
      結果，惟嗣後被上訴人丙○○仍無法繼續繳息，經秀水鄉
      農會聲請支付命令，上訴人亦為債務人，是上訴人確為被
      上訴人丙○○承擔有上開之債務。
（六）被上訴人丙○○所有彰化縣秀水鄉○○段 650、651、653
      地號土地，並未有如被上訴人乙○○所稱之價值，蓋上訴
      人係自87年間起，即替被上訴人丙○○代繳貸款之利息，
      若果要計算被上訴人丙○○以前開西興段650、651、653
      地號土地償還對上訴人欠款之價值，理應以前開西興段65
      0、651、653地號土地87年間之公告現值計算；又不論該3
      筆土地之價值為何，上開西興段653地號土地上之其中一
      廠房目前由被上訴人乙○○所有，並出租他人、使用收益
      中，另一廠房則登記於數人名下，由上訴人收取租金後交
      付予被上訴人丙○○使用，而上揭西興段650、651地號土
      地，被上訴人丙○○亦僅各擁有8/24之持分，縱將前開西
      興段650、651、653地號土地過戶與上訴人，亦無價值可
      言；且上開西興段650、651、653地號土地，均遭訴外人
      蔣金木以該3筆土地向訴外人陳世昌設定240萬元抵押權；
      遭訴外人蔣錦堂向訴外人蔣許欄設定最高限額980萬元之
      抵押權，依土地分割後，抵押權按原設定應有部分轉載於
      分割後各宗土地之原則，被上訴人丙○○所有之上開西興
      段650、651、653地號土地自無多餘之價值可言。故被上
      訴人乙○○所稱：上開3筆土地足以清償上訴人為被上訴
      人丙○○代墊之利息343萬多元之情，並不足採。原判決
      既認上訴人確有代償丙○○於秀水鄉農會之抵押貸款500
      萬元、1096萬元暨其他利息之償還，合計應有2000萬元之
      債權，丙○○所有650、651、653號等三筆土地之價值僅
      357萬3200元，顯然不足清償上訴人2000萬之債權，依上
      情形，可見被上訴人間之贈與行為確有損害上訴人之權益
      。且上訴人於89年11月21日為被上訴人丙○○代償貸款50
      0萬元，同年12月22日代償1096萬元之事實，除起訴狀證
      三、證四提出相關證據可稽外，復有證人林雄、蔣碧玉證
      稱上開代償金額非上訴人向被上訴人丙○○購買679地號
      之價金，亦經原審認定確係代償債權無疑。
（七）被上訴人丙○○土地貸款所得之現金，實際上多由被上訴
      人乙○○一人花用，被上訴人乙○○為獲得更多之現金，
      遂於取得系爭524、524-2、889-1、889-2地號筆土地及彰
      化縣秀水鄉○○段 887、888、890地號土地之所有權後，
      辦理增貸、償還原貸款。復系爭889-1、889-2地號土地之
      贈與行為係發生在93年5月20日，而被上訴人丙○○所簽
      名之聲明書及公證處之認證書日期卻係93年11月19日，顯
      見聲明書、認證書之簽立均係過戶後之行為；又被上訴人
      乙○○係在馬鳴段889地號土地分割後，始取得系爭889-1
      、889-2地號之土地，上開聲明書卻仍載為分割前之馬鳴
      段889地號，與事實不相符合甚明；再前開聲明書內雖載
      有抵押貸款2700萬元等節，亦與事實不符，可見上揭聲明
      書內容諸多不實，應係被上訴人乙○○事後所偽造，該聲
      明書及認證書均無法為被上訴人乙○○為有利之任何證明
      。而被上訴人乙○○係以騙得之財產，增加貸款之額度，
      以償還原貸款之本金與利息，其取得上開原為被上訴人丙
      ○○所有之財產，並無支出分文，或支出相當之對價，自
      無適用最高法院51年度臺上字第302號判例意旨之餘地。
（八）爰聲明求為判決：
    1.確認被上訴人等以買賣為原因，就丙○○所有坐落彰化縣
      秀水鄉○○段第524地號田地，面積1,624平方公尺，暨同
      段第524-2地號田地，面積9平方公尺，於92年8月18日彰
      化縣彰化地政事務所登記次序均為0002，收件字號均為92
      年（21）彰資字第161300號，所為之所有權移轉登記無效
      ；被上訴人乙○○應將上揭土地所有權登記塗銷，回復為
      被上訴人丙○○所有。
    2.被上訴人等就坐落彰化縣秀水鄉○○段第889-1、889-2地
      號，分別以彰化縣彰化地政事務所收件字號093年（21）
      彰資字132950號，093年（21）彰資字203030號，依序於
      93年6月25日、93年9月29日登記，登記次序均為0002之贈
      與行為應予撤銷；被上訴人乙○○就前開撤銷之部分，應
      塗銷贈與之登記，回復為被上訴人丙○○所有。
二、被上訴人丙○○則以：
    確實有積欠上訴人1939萬7954元之債務不爭執，與被上訴人
    乙○○間之買賣行為為假買賣，被上訴人乙○○未支付分文
    ，故同意上訴人之請求。
三、被上訴人乙○○則以：
（一）上訴人所言其於89年11月21日為被上訴人丙○○代償貸款
      500萬元，同年12月22日代償1096萬元云云，實為上訴人
      向被上訴人丙○○購買坐落秀水鄉○○段679地號土地所
      支付之價款，此觀兩人於89年8月31日簽立之不動產買賣
      契約書第3條付款方式即明，又96萬元應係第3條第3款之3
      個月利息。上訴人方面雖提出88年10月9日被上訴人丙○
      ○所簽立之切結書，欲證明上開西興段676地號土地是被
      上訴人丙○○贈與給上訴人，惟該切結書係丙○○於88年
      10月9日所書立，該不動產買賣契約書則是其後11個月即
      89年8月31日由兩人所簽立（按西興段679地號土地於89年
      12月4日由被上訴人丙○○過戶予上訴人），自應以後者
      為準，因相隔一年雙方意思表示有所改變是常有之事。
（二）上訴人稱彰化縣秀水鄉○○段889、890地號土地剩餘1700
      萬元債務，被上訴人丙○○無法繼續繳息，秀水鄉農會聲
      請支付命令，上訴人亦為債務人，上訴人確為被上訴人丙
      ○○承擔債務云云；惟系爭889-1、889-2地號土地分別於
      93年5月14日、93年8月23日分割自馬鳴段889地號土地；
      分割前馬鳴段第889地號土地面積為2988平方公尺，分割
      後馬鳴段第889地號土地面積變為534平方公尺，系爭889-
      1地號土地面積為2388平方公尺、889-2地號土地面積則為
      66平方公尺。被上訴人丙○○於93年6月25日先將馬鳴段
      889-1、890地號土地過戶予被上訴人乙○○，後於93年9
      月26日又將同段887、889及889-2地號土地過戶予被上訴
      人乙○○，條件為被上訴人乙○○須負責承受（清償）前
      揭土地上之貸款本金、利息以為對價，而被上訴人乙○○
      確實也於94年1月11日，清償被告丙○○先前向秀水鄉農
      會設定之1700萬元抵押債務，此即係上訴人上述稱為被上
      訴人丙○○所承擔、並經原審法院發予支付命令裁定之17
      00萬元債務，如此一來，被上訴人丙○○與上訴人均因被
      上訴人乙○○清償此1700萬元債務而免責，準此，上訴人
      已無為被上訴人丙○○承擔債務之情形。更重要的是，被
      上訴人丙○○與乙○○間就系爭889-1、889-2地號土地間
      之對價過戶關係，並未損及上訴人之權利，反而導致上訴
      人對於秀水鄉農會1700萬元之債務因此免責，故此情況並
      不符合民法第244條「有害及債權」或「有損害於債權人
      之權利」之要件。
（三）縱上訴人對被上訴人丙○○擁有債權之主張可採，被上訴
      人乙○○於系爭889-1、889-2地號土地過戶時並不清楚此
      筆債權，且被上訴人丙○○名下至少仍有彰化縣秀水鄉○
      ○段650、651、653地號土地等3筆土地，其持分部分均未
      設定抵押貸款；且被上訴人丙○○既係分別於93年6月25
      日、93年9月29日將系爭889-1及889-2地號土地移轉過戶
      予被上訴人乙○○，故要計算被上訴人丙○○當時之剩餘
      財產價值時，應以93年土地之公告現值地價為準，即分別
      為：西興段650地號土地（面積277平方公尺，持分24分
      之8），93年之公告現值3600元／平方公尺，持有部分之
      土地價值33萬2400元。西興段651地號土地（面積1586
      平方公尺，持分24分之8），93年之公告現值3600元／平
      方公尺，持有部分之土地價值190萬3200元。西興段653
      地號土地（面積704平方公尺，持分全部），93年之公告
      現值1900元／平方公尺，土地價值133萬7600元。上述3筆
      土地之公告現值合計達357萬3200元，足以清償上訴人之
      債權。另彰化縣秀水鄉○○段650、651地號兩筆土地上，
      共有人蔣金木以其持分6分之1為第三人陳世昌設定抵押權
      240萬元，共有人蔣錦堂以其持分6分之1為第三人蔣許欄
      設定最高限額抵押權980萬元，此均與被上訴人丙○○之
      應有部份3分之1無關，不會影響到丙○○之權利。再上開
      兩抵押權雖恐因共有土地分割關係，存在於分割後之西興
      段653地號土地，但設定權利範圍各為6分之1，易言之，
      至多影響到被上訴人丙○○對西興段653地號土地1/3之權
      利，況上兩抵押權共同擔保之土地地號多達5筆，除上述3
      筆外，尚有653-1、653-2地號土地，應不至於影響到西興
      段653地號土地。末此三筆土地上之建物，均非被上訴人
      乙○○所興建，且廠房現雖出租予他人使用，但並非被上
      訴人乙○○所出租，而係由上訴人所出租，租金也是由上
      訴人所收取的。
（四）被上訴人丙○○之所以會將系爭524、524-2、889-1、889
      -2地號土地移轉過戶予被上訴人乙○○，係因被上訴人丙
      ○○以上開 4筆系爭土地設定抵押權，分別向臺中商業銀
      行、秀水鄉農會貸款後，利息一向由被上訴人乙○○所負
      擔，故於92、93年間，被上訴人乙○○與被上訴人丙○○
      達成協議，約定由被上訴人丙○○將系爭土地移轉過戶予
      被上訴人乙○○，而被上訴人乙○○則承受系爭土地上所
      有貸款之本金、利息債務以為對價，此有丙○○、乙○○
      於93年11月19日簽定之聲明書（含土地贈與移轉契約書2
      份、土地買賣移轉契約書2份）、原審法院公證處認證書
      、彰化縣地政事務所97年10月8日回覆本院函文所附登記
      申請書資料於(6)或(7)「申請登記以外約定事項」均載有「
      他項權利情形：承受抵押權或抵押權負擔由買受人承受」
      之字句可稽，故實際上被上訴人乙○○係有付出對價、並
      非無償取得系爭524、524-2、889-1、889-2地號土地，此
      事實不因系爭889-1、889-2地號2筆土地移轉過戶原因登
      記為「贈與」而受影響。又系爭889-1、889-2地號土地係
      93年8月分割自彰化縣秀水鄉○○段第889地號土地。關於
      系爭524、524-2、889-1、889-2地號土地過戶給被上訴人
      乙○○時，被上訴人乙○○同時亦承受土地上貸款，有系
      爭土地異動索引可稽，並分析如下：
    1.系爭524、524-2地號土地，被上訴人丙○○係於90年10月
      8日以此2筆土地向「臺中商業銀行」設定抵押權來借貸款
      ，2筆土地於92年8月18日移轉過戶予被上訴人乙○○，上
      開抵押權由被上訴人乙○○承受，被上訴人乙○○於92年
      12月11日匯入 635萬元予臺中商銀，而92年12月16日上開
      抵押權因清償而塗銷，故被上訴人乙○○係以 635萬元為
      對價，取得系爭524、524-2地號兩筆土地，並非無償取得
      。
    2.被上訴人丙○○於93年間以系爭889-1、889-2地號土地向
      「秀水鄉農會」各設定3抵押權來借款，又分別於93年6月
      25日、93年 9月29日移轉過戶予被上訴人乙○○，上開抵
      押權均由被上訴人乙○○承受，96年1月11日其上之各3筆
      抵押權均因清償而塗銷。此由秀水鄉農會97年10月 9日回
      覆本院之函文可得知悉，被上訴人丙○○於94年 1月11日
      前確實有提供系爭889-1、889-2地號土地為共同擔保向秀
      水鄉農會申請授信貸款1700萬元，而於94年 1月11日被上
      訴人乙○○以前開系爭889-1、889-2地號土地提供擔保，
      向秀水鄉農會分別擔保借款 300萬元、1400萬元，以「借
      新還舊」方式來清償前被上訴人丙○○1700萬元之擔保債
      務，換言之被上訴人乙○○係以1700萬元對價取得系爭88
      9-1、889-2地號土地，並非無償取得。
    3.另對價毋庸在標的交付時即予以給付，以土地交易而言，
      土地過戶後才予履行對價之給付，在交易市場上亦屬常見
      之舉，何況在原審向地政事務所調取之系爭土地土地登記
      申請書上，均載明土地抵押權由買受人即乙○○承受（清
      償），而被上訴人乙○○也如約定履行債務，故上訴人以
      被上訴人乙○○於土地過戶時無支付分文為由，認土地過
      戶為無償行為，實不足採。
（五）被上訴人丙○○移轉系爭土地予被上訴人乙○○，目的係
      要被上訴人乙○○承受其以系爭土地向銀行或農會所抵押
      貸款之本金、利息債務，對上訴人而言難謂詐害行為。被
      上訴人丙○○曾向臺灣彰化地方法院檢察署提出詐欺、偽
      造文書等告訴及自首，經檢察官偵查後，於98年 3月31日
      對被上訴人乙○○為不起訴之處分，復經臺灣高等法院臺
      中分院檢察署將再議聲請駁回而確定。細繹上開處分書檢
      方認定被上訴人乙○○曾於92年12月間，代被上訴人丙○
      ○清償以系爭524、524-2地號土地，向臺中商業銀行埔鹽
      分行設定抵押權貸款之635萬元；另於94年1月間承受被上
      訴人丙○○以系爭889-1、889-2地號土地，向秀水鄉農會
      設定抵押權貸款之債權1700萬元，核與被上訴人丙○○於
      93年11月19日之聲明書所載相符。被上訴人丙○○之聲明
      書認證，係被上訴人丙○○親自到場（指原審法院公證處
      ）所提出，被上訴人丙○○並表示識字、瞭解該文書內容
      後，當場為簽名蓋章，經原審法院公證處於93年11月19日
      ，作成93年度彰院認字第 001003103號認證書，被上訴人
      丙○○對聲明書係其親自簽名、蓋章乙節並不爭執，而由
      上開認證書作成之過程觀之，被上訴人丙○○應係瞭解聲
      明書之內容無訛。被上訴人乙○○、丙○○就系爭524、5
      24-2地號土地移轉所有權，固未約定被上訴人乙○○應另
      給付買賣價金與被上訴人丙○○，然契約之解釋本應探求
      當事人真意，被上訴人乙○○既以「為丙○○清償相當於
      買賣價金之債務」為對價而取得上揭土地之所有權，則該
      土地移轉原因應為具有對價關係之契約，堪認被上訴人乙
      ○○、丙○○2人間確有買賣真意，因而認定丙○○應係
      瞭解93年11月19日聲明書之內容無訛。依此理亦可認定，
      今被上訴人乙○○於94年1月11日清償被告丙○○前向秀
      水鄉農會設定之1700萬元抵押債務，即以「為被上訴人丙
      ○○清償相當於買賣價金之債務」為對價，而取得系爭88
      9-1、889-2地號土地，則該等土地移轉原因亦為具有對價
      關係之契約，堪認被上訴人乙○○、丙○○2人間就系爭
      889-1、889-2地號土地確亦有買賣之真意。
（六）「農業發展條例」於89年元月26日即已修正為非自耕農之
      私人亦可以買賣（或贈與）等方式取得農地，系爭不動產
      買賣契約書簽定日期為89年 8月31日，該時上訴人雖非自
      耕農亦可以買賣方式取得彰化縣西興段 679地號土地，證
      人林雄專門仲介土地買賣，不可能不清楚。在農業發展條
      例89年元月修正前，非自耕農之自然人依法除了繼承外，
      是不能以其他法律原因取得農地，買賣不行，贈與也不行
      ，故證人林雄所說：因上訴人非自耕農，故買賣不行改以
      贈與為之等語，顯然不實。
四、原審經審酌兩造所提出之攻擊防禦方法後，認上訴人本於代
    位權之法律關係，請求確認被上訴人等以買賣為原因，就系
    爭524、524-2地號田地所為之所有權移轉登記無效；及被上
    訴人等就系爭889-1、889-2地號土地之贈與行為應予撤銷，
    於法無據，於法無據，應予駁回，而為上訴人敗訴之判決。
    上訴人對原判決不服提起上訴，於本院上訴聲明：(一)原判決
    廢棄。(二)確認被上訴人等以買賣為原因，就丙○○所有坐落
    彰化縣秀水鄉○○段524地號田地，面積1624平方公尺，暨
    同段524-2地號田地，面積9平方公尺，於92年8月18日彰化
    縣彰化地政事務所登記次序均為0002，收件字號均為92 年
    （21）彰資字第161300號，所為之所有權移轉登記無效；被
    上訴人乙○○應將上揭土地所有權登記塗銷，回復為被上訴
    人丙○○所有。(三)被上訴人等就坐落彰化縣秀水鄉○○段88
    9-1、889-2地號，分別以彰化縣彰化地政事務所收件字號09
    3年（21）彰資字132950號，093年（21）彰資字203030號，
    依序於93年6月25日、93年9月29日登記，登記次序均為0002
    之贈與行為應予撤銷；被上訴人乙○○就前開撤銷之部分，
    應塗銷贈與之登記，回復為被上訴人丙○○所有。(四)第一、
    二審訴訟費用由被上訴人等共同負擔。被上訴人丙○○答辯
    聲明：同意上訴人之請求及聲明。被上訴人乙○○答辯聲明
    則為：(一)上訴駁回。(二)第二審訴訟費用由上訴人負擔。
五、下列事項為兩造於原審所不爭執，本院自得採為判決之基礎
    ：
（一）被上訴人丙○○為上訴人甲○○、被上訴人乙○○之父親
      ，而上訴人甲○○為被上訴人乙○○之兄。
（二）被上訴人丙○○於92年 8月18日將名下系爭524、524-2地
      號土地以買賣之原因移轉過戶予被上訴人乙○○（見原審
      院卷一第30、33頁）。
（三）被上訴人丙○○於93年6月25日將名下系爭889-1地號土地
      以贈與之原因移轉過戶予被上訴人乙○○（見原審院卷一
      第37頁）。
（四）被上訴人丙○○於93年9月29日將名下系爭889-2地號土地
      以贈與之原因移轉過戶予被上訴人乙○○（見原審院卷一
      第40頁）。
（五）被上訴人丙○○在上訴人甲○○於原審起訴時名下仍有彰
      化縣秀水鄉○○段650地號土地（面積277平方公尺，持分
      24分之8，93年公告現值3600元／平方公尺）、同段第651
      地號土地（面積1,586平方公尺，持分24分之8，93年公告
      現值3600元／平方公尺）及同段653地號土地（面積704平
      方公尺，持分全部，93年公告現值1900元／平方公尺）等
      3筆土地（見原審院卷一第61-71、181-183頁）。
（六）系爭889-1、889-2地號土地係分別於93年5月14日、93年8
      月23日分割自彰化縣秀水鄉○○段第 889地號土地；分割
      前馬鳴段第889地號土地面積為2988平方公尺，分割後馬
      鳴段889地號土地面積變為534平方公尺，系爭889-1地號
      土地面積為2388平方公尺、889-2地號土地面積則為66平
      方公尺（見原審卷一第37、40頁）。
（七）被上訴人丙○○曾於93年11月19日書立聲明書乙紙，表示
      伊所有土地：「馬鳴段524、524-2、887、889、890等。
      因銀行抵押貸款金額高達2700萬元，……，近幾年來利息
      均皆由小兒子乙○○負擔，近幾年來又因土地價格下跌，
      即使出售亦不敷歸還本利，特商得小兒子乙○○同意將土
      地移轉給他，由其承受所有債務。遂在92年8月將馬鳴段
      524、524-2兩筆土地過戶給乙○○，又於93年10月馬鳴段
      887、889、890等三筆土地過戶給乙○○，……特寫此聲
      明書，由法院認證，……。」，該聲明書乙紙被上訴人丙
      ○○自承為伊所親自書寫，且經原審公證處於93年11月19
      日作成93年度彰院認字第001003103號認證書在案（見原
      審卷一第50頁背面，第71-74，190頁）。
（八）系爭524、524-2地號土地，被上訴人2人係於92年6月23日
      簽立買賣契約，被上訴人丙○○於92年8月18日辦理所有
      權移轉登記予被上訴人乙○○，而存在其上之抵押權設定
      登記係於92年12月16日因清償而塗銷，有買賣契約、土地
      登記謄本、土地登記異動索引等資料附卷可按（見原審卷
      一第30-36、75、79-82頁）；並經原審函詢臺中商業銀行
      埔鹽分行後，該分行回覆稱：「一、本行授信戶丙○○於
      92年8月18日尚有貸款本金1242萬元…二、上開貸款係於
      92年12月11日由乙○○匯入635萬元於本行「備償借款專
      戶」清償本金630萬元及利息3萬2889元，本行准於塗銷彰
      化縣秀水鄉○○段524、524-2地號2筆土地」等語，有該
      分行97年10月20日中埔鹽字第09709500168號函在卷可查
      （見原審卷一第175頁）。
（九）系爭889-1、889-2地號土地，被上訴人丙○○自93年6月
      25日至94年1月11日止，曾向彰化縣秀水鄉農會各設定抵
      押權來借款共擔保債務金額為1700萬元整，由丙○○為設
      定債務人兼義務人，嗣於93年6月25日、93年9月29日前開
      土地移轉過戶予被上訴人乙○○後，上開抵押權均由被上
      訴人乙○○於94年1月11日後承受，分別擔保債務金額為
      300萬元及1400萬元，乙○○於94年1月11日至96年1月11
      日止，貸款本金各為300萬元及1400萬元，而96年1月11日
      系爭889-1、889-2地號土地其上之各3筆抵押權均因清償
      而塗銷，有秀水鄉農會97年10月9日彰秀鄉農信字第09700
      02917號函文及土地登記謄本、土地登記異動索引等資料
      附卷可按（見原審卷一第77頁背面，第83-86、93頁）。
（十）被上訴人丙○○曾向臺灣彰化地方法院檢察署提出詐欺、
      偽造文書等告訴及自首，經該署檢察官偵查後，於98年3
      月31日以97年度偵字第11297、11299號對被上訴人乙○○
      為不起訴之處分，復經臺灣高等法院臺中分院檢察署於98
      年3月31日以98年度上聲議字第887號將再議聲請駁回而確
      定（見原審卷二第64-73頁）。
六、當事人間有爭執之事項為：
（一）上訴人是否為被上訴人丙○○之債權人？
（二）被上訴人丙○○、乙○○2人就系爭524、524-2兩筆地號
      土地所為前開買賣契約及物權行為是否係通謀虛偽意思表
      示，而為無效？
（三）被上訴人丙○○贈與系爭889-1、889-2地號土地予被上訴
      人乙○○之行為，是否為有償或無償？如為無償，是否將
      使被上訴人丙○○自身陷於無資力，致上訴人對被上訴人
      丙○○債權之擔保減少，故應撤銷被上訴人2人間無償之
      詐害行為及塗銷所有權移轉登記以回復原狀？
七、得心證之理由：
（一）上訴人是否為被上訴人丙○○之債權人？
      上訴人主張其於89年11月21日、同年12月22日分別代償被
      上訴人丙○○積欠彰化縣秀水鄉農會之抵押貸款500萬元
      、1096萬元，被上訴人丙○○並書立切結書同意於上訴人
      代償貸款後，將系爭679地號土地贈與上訴人等情，並提
      出支票影本、交易明細表、切結書等件為證（見原審卷一
      第9-10、200頁）；且經證人林雄於原審審理時證述：「
      （問：不動產買賣契約書介紹人是否你所簽名？）是的，
      這是89年所簽立的，因為當初丙○○與甲○○想要以買賣
      的方式，但是因為甲○○是醫生沒有自耕能力，679地號
      的地目是養，所以需要自耕能力才能購買，丙○○所以說
      要贈與給甲○○，贈與當時雙方沒有簽立任何文件。」等
      語（見原審卷二第76頁）；證人蔣碧玉於原審審理時亦證
      稱：「（問：是否知道丙○○有很多負債？負債是何人在
      清償？）我知道我父親有負債，但是我只清楚679地號這
      一筆，其餘的並不清楚，關於679地號這筆土地，上訴人
      幫丙○○清償農會部分貸款後，丙○○贈與土地給上訴人
      之事如同證人林雄所述無誤」等語（見原審卷二第76頁）
      ；惟上訴人與被上訴人丙○○於88年10月9日訂立上開切
      結書（見原審卷一第200頁）後，上訴人並未替被上訴人
      丙○○清償彰化縣秀水鄉○○段679、889、890號三筆土
      地之抵押貸款，被上訴人丙○○也未依雙方約定將系爭67
      9號土地贈與上訴人。上訴人與被上訴人丙○○卻又於89
      年8月31日就系爭679號土地另行訂立不動產買賣契約書（
      見原審卷一第60頁），雙方買賣之條件為：第一條：乙方
      （指被上訴人丙○○）願將所有系爭679號土地出賣於甲
      方（指上訴人），而甲方同意承買是實。第二條：本件買
      賣價款經雙方議定土地計一筆，合計買賣價款1500萬元整
      。第三條：本契約成立同時，雙方約定免付訂金，其價款
      付款方法約定如下：1.本件買賣不動產乙方向秀水鄉農會
      貸借1000萬元整，由甲方承受抵押權負責代位清償，並為
      價款之一部分。2.殘餘價款50 0萬元，於本件移轉登記書
      件用印同時一次付清。3.乙方連同本件買賣部動產共向秀
      水鄉農會貸借3000萬元，積欠秀水鄉農會三個月利息，甲
      方同意負責代位清償，以後（即89年8月12日）之利息各
      自負擔（見原審卷一第60頁）。上訴人則隨即分別於89年
      11月21日、同年12月22日分別代被上訴人丙○○償還積欠
      彰化縣秀水鄉農會之抵押貸款500萬元、1096萬元，而系
      爭679地號土地則於89年12月4日由被上訴人丙○○過戶予
      上訴人。其中1500萬元為雙方約定之買賣價金，96萬元則
      為第3條第3款上訴人同意負責代位清償之被上訴人積欠秀
      水鄉農會之3個月利息。由此可知，上訴人與被上訴人丙
      ○○雙方意思表示應有所改變，即以隨後在後訂立之買賣
      契約取代先前簽訂之附負擔贈與契約；故上述500萬元、
      1096萬元並非被上訴人丙○○向上訴人之借款，而是上訴
      人給付被上訴人丙○○之買賣價金與上訴人應負責代位清
      償之利息；且「農業發展條例」於89年元月26日修正後，
      非自耕農之私人亦可以買賣（或贈與）等方式取得農地，
      上訴人與被上訴人丙○○於89年8月31日簽訂土地買賣契
      約後，上訴人已能以買賣方式取得系爭679地號土地；況
      依彰化縣彰化地政事務所99年1月28日彰地一字第0990001
      112號函顯示，系爭679地號土地價值高達2254萬5000元（
      見本院卷第93頁）；故上訴人稱對被上訴人丙○○有1596
      萬元之債權，顯非事實，上訴人先後所支付之500萬元、
      1096萬元款項係依雙方所簽訂之買賣契約向被上訴人丙○
      ○購買上開679地號土地所支付之價金。另被上訴人丙○
      ○所有彰化縣秀水鄉○○段650、651、653地號土地，上
      訴人係自87年間起，即替被上訴人丙○○代繳貸款之利息
      ，共343萬7954元，並提出明細表一份（見原審卷一第8頁
      ），且為被上訴人丙○○所不爭執，是上訴人就此343萬
      7954元部分為被上訴人丙○○之債權人，應可認定。
（二）被上訴人丙○○、乙○○ 2人就系爭524、524-2兩筆地號
      土地所為前開買賣契約及物權行為是否係通謀虛偽意思表
      示，而為無效？
      按買賣契約以價金及標的物為其要素，價金及標的物，苟
      當事人對此兩者之意思表示一致，其契約即已成立（最高
      法院40年臺上字第1482號判例參照）。又表意人與相對人
      通謀而為虛偽意思表示者，其意思表示無效，為民法第87
      條第 1項前段所明定。再此於不動產虛偽買賣情形，如債
      務人怠於行使權利，債權人為保全債權，得代位債務人訴
      請第三人塗銷其因無效法律行為所為之所有權移轉登記（
      最高法院67年第5次民事庭會議決議及73年臺抗字第472號
      判例參照）。惟按第三人主張表意人與相對人通謀而為意
      思表示者，應負舉證責任（最高法院48年臺上字第29號判
      例參照），所謂通謀虛偽意思表示，乃指表意人與相對人
      互相故意為非真意之表示而言，故上訴人應就其所主張被
      上訴人2人就系爭524、524-2地號土地之買賣行為係通謀
      意思表示，負舉證責任。經查：
    1.上訴人主張被上訴人2人所為前開買賣契約及物權行為係
      通謀虛偽意思表示，無非係以被上訴人乙○○於購買系爭
      524、524-2地號土地時，雖有承擔上揭土地上之債務，然
      實際上並未支付任何對價，且上情亦經被上訴人丙○○自
      認為據。惟被上訴人丙○○就系爭524、524-2地號土地，
      曾簽立聲明書（見原審卷一第73頁），載明願將上揭2筆
      土地所有權移轉予被上訴人乙○○，並由其承受所有債務
      ，此份聲明書亦經原審法院公證人予以認證（見原審卷一
      第71、72頁），被上訴人丙○○既對該份聲明書係其親自
      簽名、蓋章乙節並不爭執（見原審卷一第10、190頁），
      且由上開認證書作成之過程，應可認定被上訴人丙○○已
      具體瞭解聲明書之內容，則被上訴人等2人已就上揭2筆土
      地達成買賣契約之合意，應可認定。
    2.又系爭524、524-2地號土地，被上訴人2人係於92年6月23
      日簽立買賣契約，被上訴人丙○○於92年8月18日辦理所
      有權移轉登記予被上訴人乙○○，而存在其上之抵押權設
      定登記係於92年12月16日因清償而塗銷，有買賣契約、土
      地登記謄本、土地登記異動索引等資料附卷可按（見原審
      卷一第30-36、75、79-82頁）；並經原審函詢臺中商業銀
      行埔鹽分行後，該分行回覆稱：「一本行授信戶丙○○於
      92年8月18日尚有貸款本金1242萬元……二上開貸款係於
      92年12月11日由乙○○匯入635萬元於本行「備償借款專
      戶」清償本金630萬元及利息3萬2889元，本行准於塗銷彰
      化縣秀水鄉○○段524、524-2地號2筆土地。」等語，有
      該分行97年10月20日中埔鹽字第09709500168號函在卷可
      查（見原審卷一第175頁），堪認屬實。被上訴人乙○○
      既以「為丙○○清償債務」為對價，而取得系爭524、524
      -2地號土地之所有權，則該2筆土地之所有權移轉即具有
      對價關係，堪認被上訴人乙○○、丙○○2人間確有買賣
      之真意甚明。此外，本件並無任何事證足認雙方無意受前
      開買賣契約所拘束，故意而互為非真意意思表示之情事，
      故被上訴人2人訂立之上開買賣契約及物權移轉行為，即
      難謂係通謀意思表示。
    3.另對價毋庸在標的交付時即予以給付，以土地交易而言，
      土地過戶後才予履行對價之給付，在交易市場上亦屬常見
      之舉，何況在上揭 2筆土地之買賣移轉契約書上，亦載明
      土地抵押權由買受人即被上訴人乙○○承受（清償）（見
      原審卷一第75頁背面），已如前所述，被上訴人乙○○也
      如約定履行債務，縱使被上訴人乙○○係以「借新還舊」
      之方式而為清償，並非由自己本身出資而為清償，亦無損
      於其代為履行債務之事實，故上訴人另以被上訴人乙○○
      於土地過戶之際無支付分文為由，主張前揭土地之過戶為
      無償行為，亦不足採。
    4.次按，訴訟標的對於共同訴訟之各人必須合一確定者，適
      用下列各款之規定：共同訴訟人中一人之行為有利益於共
      同訴訟人者，其效力及於全體；不利益者，對於全體不生
      效力。」民事訴訟法第56條第1款定有明文。查被上訴人
      丙○○雖於原審對上訴人主張系爭524、524-2等地號土地
      於92年8月以「買賣」為原因移轉登記給被上訴人乙○○
      ，係通謀虛偽意思表示，予以認諾。惟被上訴人丙○○係
      被上訴人乙○○一方之共同訴訟人，所為「認諾」之訴訟
      行為，係不利於同造共同訴訟人即被上訴人乙○○，依上
      開法條規定，對於被上訴人乙○○尚不生效力。
    5.綜上，上訴人既不能證明被上訴人2人間就系爭524、524-
      2 地號土地之買賣及物權移轉登記有何不實，其本於代位
      及通謀虛偽意思表示之法律關係，請求確認被上訴人間就
      系爭524、524-2等地號土地之債權行為及物權行為無效，
      並訴請被上訴人乙○○應將524、524-2等地號土地所有權
      移轉登記塗銷，回復為被上訴人丙○○所有，即屬無據，
      不應准許。
（三）被上訴人丙○○贈與系爭889-1、889-2地號土地予被上訴
      人乙○○之行為，是否為有償或無償？如為無償，是否將
      使被上訴人丙○○自身陷於無資力，致上訴人對被上訴人
      丙○○債權之擔保減少，故應撤銷被上訴人2人間無償之
      詐害行為及塗銷所有權移轉登記以回復原狀？
      按債務人所為之無償行為，有害及債權者，債權人得聲請
      法院撤銷之；債務人所為之有償行為，於行為時明知有損
      害於債權人之權利者，以受益人於受益時亦知其情事者為
      限，債權人得聲請法院撤銷之，民法第244條第 1、2項，
      分別定有明文。依上規定可知，無論為無償行為抑或有償
      行為，均以債務人之行為有害及債權為必要。而所謂害及
      債權（即詐害債權）之認定，通說認為應以債務人因該行
      為（即買賣或贈與行為進而移轉登記行為）而陷於無資力
      、不能清償為要件，倘若有其他財產足以清償對債權人之
      債務，即無仍許債權人行依上開規定行使撤銷權之餘地（
      最高法院51年第 302號、67年臺上字第1750號判例、76年
      度第1395號、81年度第207號判決要旨參照）。經查：
    1.如上所述，上訴人為被上訴人丙○○之債權人，而上訴人
      主張被上訴人丙○○贈與系爭889-1、889-2地號土地予被
      上訴人乙○○之行為，將使被上訴人丙○○自身陷於無資
      力，致上訴人對被上訴人丙○○債權之擔保減少，故應撤
      銷被上訴人2人間無償之詐害行為及塗銷所有權移轉登記
      以回復原狀等語。被上訴人乙○○則以：伊以上揭2筆土
      地向彰化縣秀水鄉農會分別借款300萬元、1400萬元後，
      用以清償被上訴人丙○○所欠之抵押債務，故係屬有償取
      得上開2筆土地；且被上訴人丙○○雖將系爭889-1、889-
      2地號土地贈與被上訴人乙○○後，尚有多筆土地，並未
      因此陷於無資力等語，資為抗辯。查被上訴人2人分別於
      93年5月20日與93年8月25日簽立系爭889-1、889-2地號土
      地之贈與契約，有土地贈與所有權移轉契約書2份在卷可
      稽（見原審卷一第77、78頁），然被上訴人丙○○於93年
      間以系爭第889-1、889-2地號土地向「秀水鄉農會」各設
      定3抵押權來借款，又分別於93年6月25日、93年9月29日
      移轉過戶予被上訴人乙○○，上開抵押權均由被上訴人乙
      ○○承受，96年1月11日其上之各3筆抵押權均因清償而塗
      銷（見原審卷一第83至86頁彰化縣彰化地政事務所網路申
      領異動索引）。此由秀水鄉農會97年10月9日回覆原審法
      院之函文亦可得知悉，是被上訴人丙○○於94年1月11日
      前確實有提供系爭第889-1、889-2地號土地為共同擔保向
      秀水鄉農會申請授信貸款1,700萬元，而於94年1月11日由
      被上訴人乙○○以前開系爭第889-1、889-2地號土地提供
      擔保，向秀水鄉農會分別擔保借款300萬元、1,400萬元，
      以「借新還舊」方式來清償前被上訴人丙○○1,700萬元
      之擔保債務（見原審卷一第93至122頁秀水鄉農會函及附
      件；原審卷一第123至170頁彰化縣彰化地政事務所函及附
      件；本院卷第106至160頁秀水鄉農會函及附件），換言之
      被上訴人乙○○係以1,700萬元對價取得系爭第889- 1、
      889-2地號土地，並非無償取得，洵堪認定。況被上訴人
      乙○○又否認伊與被上訴人丙○○於前開系爭第889-1、
      889-2地號土地為贈與行為時明知有損害於債權人即上訴
      人之權利，且伊於受益時亦知其情事，而上訴人亦無法舉
      證證明被上訴人乙○○有民法第244條第2項規定之情事，
      則上訴人訴請撤銷被上訴人2人間前開其所稱之詐害行為
      及塗銷所有權移轉登記以回復原狀，即屬無據。
    2..次查，當時被上訴人丙○○名下尚有彰化縣秀水鄉○○
       段650地號土地（面積277平方公尺，持分24分之8，93年
       公告現值3600元／平方公尺），價值33萬2400元【計算
       式：2778/243600＝332400】、同段651地號土地（
       面積1586平方公尺，持分24分之8，93年公告現值3600元
       ／平方公尺），價值190萬3200元【計算式：15868/24
       3600＝332400】及同段653地號土地（面積704平方公
       尺，持分全部，93年公告現值1900元／平方公尺），價
       值133萬7600元【計算式：70411900＝0000000】等3
       筆土地，有上開3筆土地登記謄本附卷可參（見原審卷一
       第61-71、181-183頁），合計價值為357萬3200元【計算
       式：332400＋000000 0＋0000000＝0000000】。是被上
      訴人丙○○將系爭889-1、889-2地號土地贈與被上訴人乙
      ○○時，被上訴人丙○○之財產，至少尚有「357萬3200
      元」，而上訴人為被上訴人丙○○之債權人，債權金額即
      上訴人係自87年間起，即替被上訴人丙○○代繳彰化縣秀
      水鄉○○段650、651、653地號土地，貸款之利息共「343
      萬7954元」，如此，被上訴人丙○○應非屬陷於無資力之
      人甚明，故自難認被上訴人2人所為之上開贈與行係有害
      於上訴人對於被上訴人丙○○之債權。
    3.縱彰化縣秀水鄉○○段650、651地號兩筆土地上，共有人
      蔣金木以其持分6分之1 為第三人陳世昌設定抵押權240萬
      元，共有人蔣錦堂以其持分6分之1為第三人蔣許欄設定最
      高限額抵押權980萬元，然此均與被上訴人丙○○之應有
      部份3分之1無涉，且上開兩抵押權雖恐因共有土地分割關
      係，存在於分割後之西興段第653地號土地，但因前揭抵
      押權設定權利之範圍各為6分之1，至多影響被上訴人丙○
      ○者，僅為其對於西興段653地號土地1/3之權利，有土地
      登記謄本在卷可佐（見原審卷一第61-70頁），影響非大
      ，況前述兩抵押權共同擔保之土地地號多達5筆（除上述3
      筆外，尚有653-1、653-2地號土地，見原審卷一第64、68
      頁），故實際而言，應不至於影響被上訴人丙○○所有之
      西興段第653地號土地，對於被上訴人丙○○當時所有之
      財產價值，影響亦非甚鉅。
    4.次按，撤銷權之行使，旨在保全債務人之責任財產，以確
      保債權人之債權，僅於債務人之行為，致債權人之債權不
      能獲得滿足，始得行使之，倘債務人之資產，尚足以清償
      其所負債務，或對於設定有擔保物權之債權，其擔保物之
      價值超過其債權額，該擔保物所擔保之債權，既得就擔保
      物賣得之價金優先受償，則其債權即已獲得保障，債權人
      自不得行使撤銷權，以兼顧債權人之利益及第三人權益之
      保護（最高法院88年度臺上字第1504號判決參照）。被上
      訴人 2人從事上開贈與行為後迄本件起訴時，被上訴人丙
      ○○名下既仍有上述土地，應堪信被上訴人2人於從事上
      開贈與行為之際，被上訴人丙○○之經濟資力並無陷於無
      資力之情形，上訴人既未能舉證證明被上訴人2人於從事
      上開贈與行為之際，被上訴人丙○○之資產，已不足以清
      償其對上訴人所負之債務，或舉證證明對於設定有擔保物
      權之債權，其擔保物之價值已經低於其債權額，則依上說
      明，債權人（即上訴人）自不得行使撤銷權，本件上訴人
      本於民法第244條第1項之規定行使撤銷權，於法即有未合
      ，自無理由，應予駁回。
八、綜上所述，上訴人本於代位權之法律關係，並請求確認被上
    訴人等以買賣為原因，就系爭524、524-2地號田地所為之所
    有權移轉登記無效；及被上訴人等就系爭889-1、889-2地號
    土地之贈與行為應予撤銷，為無理由，不應准許。原審所為
    上訴人敗訴之判決，所持理由雖與本院未盡相同，惟其結論
    並無二致，上訴意旨指摘原判決不當，求予廢棄改判，為無
    理由，應予駁回。
九、本件判決基礎已臻明確，兩造其餘主張或陳述及其攻擊防禦
    方法，於本件判決結果不生影響，爰不予一一論述，附此敘
    明。
十、據上論結，本件上訴為無理由，依民事訴訟法第449條第1項
    、第78條，判決如主文。
中    華    民    國    99    年    3     月    30    日
                民事第五庭    審判長法  官  童有德
                                    法  官  古金男
                                    法  官  王重吉
以上正本係照原本作成。
如對本判決上訴，須於收受判決送達後20日內向本院提出上訴書
狀，其未表明上訴理由者，應於提出上訴後20日內向本院提出上
訴理由書（須按他造人數附具繕本）。
上訴時應提出委任律師為訴訟代理人之委任狀。具有民事訴訟法
第466條之1第1項但書或第2項之情形為訴訟代理人者，另應附具
律師及格證書及釋明委任人與受任人有該條項所定關係之釋明文
書影本。
                                    書記官  柯孟伶
中    華    民    國    99    年    3     月    30    日
                                                      Ｖ

司法院資訊處製作；財團法人民間司法改革基金會備份。
